臺灣高等法院刑事判決
110年度上易字第272號
上  訴  人  
即  被  告  張良港




上列上訴人即被告因違反毒品危害防制條例案件，不服臺灣新北
地方法院109年度審易字第1039號，中華民國109年6月30日第一
審判決（起訴案號：臺灣新北地方檢察署108年度毒偵字第1733
號），提起上訴，本院判決如下：
    主  文
原判決撤銷。
本件公訴不受理。
    理  由
一、公訴意旨略以：上訴人即被告甲○○（下稱被告）基於施用第
    二級毒品甲基安非他命之犯意，於民國108年2月5日14時30
    分為警採尿前回溯96小時內某時，在臺灣地區不詳地點，以
    不詳方式施用第二級毒品甲基安非他命1次，嗣於108年2月5
    日14時30分許，因屬毒品列管人口，經警通知到場後同意採
    集尿液送驗，結果呈現甲基安非他命陽性反應。因認被告上
    開行為涉有毒品危害防制條例第10條第2項之施用第二級毒
    品罪嫌。
二、按起訴之程序違背規定者，應諭知不受理之判決，並得不經
    言詞辯論為之，刑事訴訟法第303條第1款、第307條分別定
    有明文，且依同法第364條規定，於第二審之審判準用之。
    又此所稱之起訴程序違背規定，係指檢察官提起公訴之訴訟
    行為於程序上有違法律之規定而言。而提起公訴之訴訟行為
    是否於程序上有違法律規定，原則上固以起訴時所存在之事
    項及法律規定為判斷，惟檢察官起訴後始發生之情事變更事
    由，致法院不能為實體審理者，亦屬「起訴之程序違背規定
    」（最高法院109年度台上大字第3826號判決意旨參照）。
三、經查：
　㈠依下列說明，毒品危害防制條例（下稱毒品條例）第20條第3
    項所規定之「3年後再犯」，係指本次再犯（不論毒品條例
    修正前、後）距最近一次觀察、勒戒或強制戒治執行完畢釋
    放已逾3年者，不因其間有無犯施用毒品罪經起訴、判刑或
    執行而受影響：
　1.87年5月20日毒品條例公布施行後之刑事政策，對於施用毒
    品者，已揚棄純粹的犯罪觀，雖強調「除刑不除罪」之理念
    ，認為施用毒品者具有「病患性犯人」之特質，惟囿於當時
    戒治及醫療體系均不完整、專業人員欠缺且戒毒知識尚有不
    足，社會大眾仍視施用毒品者為「犯人」而非「病患」，暨
    相關戒毒及事後之追蹤、輔導配套措施亦不完備，其刑事政
    策明顯將施用毒品者偏向「犯人」身分處理，導致監獄人滿
    為患，且施用毒品人口不減反增。為此，戒毒政策不得不改
    弦易轍，開始正視施用毒品者實屬「病患」之特質。先於97
    年新增毒品條例第24條附命完成戒癮治療緩起訴制度，確立
    「附命完成戒癮治療緩起訴處分」及「觀察、勒戒或強制戒
    治」雙軌治療模式。本次109年1月15日修正公布、同年7 月
    15日施行之毒品條例第20條第3項及第23條第2項，雖僅將原
    條文之再犯期間由「5年」改為「3年」，惟鑑於將施用毒品
    者監禁於監獄內，僅能短期間防止其接觸毒品，因慣用毒品
    產生之「心癮」根本無法根除，並慮及毒品條例施行多年累
    積之戒毒經驗及實效，暨逐步擴充之醫療、戒癮機構、專業
    人力、社區支援系統等資源，尤以本次毒品條例第24條修正
    ，擴大檢察官對施用毒品者附條件緩起訴處分之範圍，使其
    能視個案具體情形給予適當多元社區處遇。本次修正後對於
    施用毒品者之思維，自應與時俱進，擺脫以往側重於「犯人
    」身分之處罰，著重其為「病患」之特質，並以「治療」疾
    病為出發點，重新評價前揭所謂「3年後再犯」之意義。
　2.毒品戒除不易，須經長期且持續之治療，施用毒品者既被視
    為「病患性犯人」，最佳處遇方式即為治療。對於施用毒品
    者之治療方式，有機構外之處遇（如自行赴醫院戒癮、附命
    完成戒癮治療緩起訴處分等），或機構內之觀察、勒戒或強
    制戒治；至對施用毒品者科以刑罰，無非在運用刑罰之一般
    預防功能以嚇阻毒品之施用。監獄為執行場所而非戒癮專責
    機構，針對施用毒品者及其再犯之特性，法務部於106年12
    月5日頒訂之「科學實證之毒品犯處遇模式計畫」，目的即
    是積極引進地區醫療體系之協助，提供毒癮戒治，落實社區
    追蹤輔導及治療之銜接，俾修復創傷、預防再犯。惟刑罰因
    涉及人身自由之基本權，故於施用毒品初犯時皆以傳統之機
    構外或機構內處遇方式治療，如再施用毒品時，始科以刑事
    責任。而當刑罰處遇仍不能有效幫助施用毒品者改善惡習時
    ，即表示無法以此方式發揮治療效果，若繼續施以刑罰只具
    懲罰功能，不僅無法戒除毒癮，更漸趨與社區隔離，有礙其
    復歸社會。基於憲法應保障人民之生存權，及根據每個國民
    生存照顧需要提供基本給付之理念，為協助施用毒品者戒除
    毒癮復歸社會，對於經監獄監禁處遇後仍再犯之施用毒品者
    ，更應恢復以機構內、外之治療協助其戒除毒癮。此即本次
    修正毒品條例第20條第3項關於施用毒品者所謂「3年後再犯
    」係何所指之立法真諦。除檢察官優先適用第24條命附條件
    緩起訴處分處遇（不論幾犯，亦無年限）外，對於施用毒品
    初犯者，應適用第20條第1項、第2項為機構內之觀察、勒戒
    或強制戒治；若於上開機構內處遇執行完畢釋放後，於「3
    年內再犯」者，依第23條第2項規定，應依法追訴；倘於「3
    年後再犯」自應再回歸到傳統醫療體系機構內重為觀察、勒
    戒或強制戒治之治療。是對於戒除毒癮不易者，唯有以機構
    內、外處遇及刑事制裁等方式交替運用，以期能控制或改善
    其至完全戒除毒癮。
　3.綜上所述，對於毒品條例第20條第3項及第23條第2項所謂「
    3年後（內）再犯」，自應跳脫以往窠臼，以「3年」為期，
    建立「定期治療」之模式。其規定中所謂「3年後再犯」，
    只要本次再犯（不論修正施行前、後）距最近一次觀察、勒
    戒或強制戒治執行完畢釋放已逾3年者，即該當之，不因其
    間有無犯施用毒品之罪經起訴、判刑或執行而受影響。此項
    結論，亦經最高法院大法庭著有109年度台上大字第3826號
    裁定可資參照，業已改變最高法院95年度第7次及97年度第5
    次刑事庭會議為統一法律見解所採之決議意旨。　
　㈡依下列說明，本次毒品條例修正施行前，已繫屬於法院之施
    用毒品案件，倘符合上揭「3年後再犯」之情形者，因有上
    開法律規定與實務見解改變之情事變更事由，起訴程序即屬
    違背規定，法院應諭知不受理之判決：　
　1.本次毒品條例修正，對於施用毒品者強調「治療勝於處罰」
    、「醫療先於司法」之刑事政策，強化觀察、勒戒或強制戒
    治處分、命附條件緩起訴處遇措施與監禁刑罰間之交替運用
    ，使之相互輔助補充，剛柔並濟，力助施用毒品者重生。又
    衡酌機構外之命附條件緩起訴處遇相較於機構內之觀察、勒
    戒及強制戒治而言，前者乃結合醫師、觀護人、社工心理諮
    商等不同領域之專業人員參與之治療措施，目的除在戒除施
    用毒品者身癮、心癮外，並使其能經由於機構外之社會參與
    及接觸，重新塑造生活紀律，改變病態行為，以達治療「病
    患性犯人」之效果；相較於後者於勒戒處所、戒治處所內之
    觀察、勒戒或強制戒治而言，仍不失為監禁治療，且其管理
    人員均為監所矯正人員，各處所之資源多寡、專業人才比例
    又不盡相同，未能跳脫「收容」功能大於「戒治」之刑罰樣
    貌。縱為屢犯施用毒品罪之成癮慣犯，倘其本次再犯後已自
    行赴醫療機構為戒癮或替代治療，並顯具成效，無論此次距
    最近一次觀察、勒戒或強制戒治執行完畢釋放是否已逾3年
    ，於新修正毒品條例第24條尚未施行前，檢察官仍非不得視
    其個案情形為「附命完成戒癮治療緩起訴處分」，毋庸逕向
    法院聲請觀察、勒戒甚而追訴處罰之必要，俾節省有用資源
    。
　2.法院於解釋、適用本次毒品條例上開修正條文時，允宜遵循
    醫療專業及刑事政策，保障施用毒品者為病患性犯人之健康
    權，兼顧保護社會安全及恪遵正當法律程序，確保法治國公
    平法院之具體實現。又本於權力分立原則，法院對檢察官職
    權行使，應予以尊重，雖非謂不得為適度之司法審查，惟對
    於施用毒品者本次所犯如距最近一次觀察、勒戒或強制戒治
    執行完畢釋放後，已逾3年者，檢察官既得本於立法者所賦
    與之職權裁量是否聲請法院裁定觀察、勒戒或為命附條件（
    現行法僅能附命完成戒癮治療）緩起訴處分之多元化處遇，
    即聲請法院裁定機構內之觀察、勒戒並非檢察官所得採取之
    唯一途徑，法院自不能僭越檢察官之職權，逕對施用毒品者
    裁定應予觀察、勒戒或強制戒治。
　3.至本次修正後之毒品條例第35條之1第2款固然規定：「審判
    中之案件，由法院或少年法院（地方法院少年法庭）依修正
    後規定處理；依修正後規定應為不起訴處分或不付審理之裁
    定者，法院或少年法院（地方法院少年法庭）應為免刑之判
    決或不付審理之裁定」，法文似指明依修正後規定檢察官「
    應」為不起訴處分者，法院即應為免刑之判決；亦即法院應
    為免刑判決之前提，乃在於檢察官依修正後規定「應」為不
    起訴處分之此一要件。然則，依毒品條例規定，檢察官為不
    起訴處分者，僅限於被告經觀察、勒戒或強制戒治執行完畢
    之情形，但依本次修正之毒品條例，於被告符合「3年後再
    犯」之情形者，檢察官除得向法院聲請對被告為機構內之治
    療處遇外（即觀察、勒戒或強制戒治，並於執畢後為不起訴
    處分），亦得逕對被告為機構外之治療處遇（依現行規定即
    為附命完成戒癮治療之緩起訴處分），是以檢察官依法有其
    多元化之裁量權，依修正後規定，並非僅能向法院聲請裁定
    觀察、勒戒或強制戒治，檢察官亦有可能逕為附命完成戒癮
    治療之緩起訴處分，即不當然有所謂「應」為不起訴處分之
    情形，自無從得出上開法文所稱「（檢察官）依修正後規定
    『應』為不起訴處分」之前提；而此項前提要件既無法成就，
    自無法進一步引出法院應為免刑判決之結論，上揭毒品條例
    第35條之1第2款後段即無適用之餘地，其理至為灼然。再者
    ，本款之立法說明雖謂：「若該等案件於修正施行前已繫屬
    於法院或少年法院（地方法院少年法庭）者，『為求程序之
    經濟，法院或少年法院（地方法院少年法庭）應依修正施行
    後之規定處理，即應依職權為觀察、勒戒或強制戒治之裁定
    』」等語，似欲透過立法說明由法院逕依職權裁定觀察、勒
    戒或強制戒治，以替代第20條第1項、第2項所定應由檢察官
    提出觀察、勒戒或強制戒治之聲請。然此立法說明業已逾越
    毒品條例第35條之1第2款後段之明文範疇，違反法律保留原
    則，且基於尊重檢察官之裁量權，並保障施用毒品者能獲得
    妥適並完善治療或其他有利戒毒途徑處遇之機會，本於合憲
    性之解釋原則，自應由檢察官視個案情形為適當之裁量權行
    使，當不能僅「為求程序之經濟」即可便宜行事，此除紊亂
    法院與檢察官之體制、權責之外，亦剝奪審判中被告於本次
    修正後接受適當處遇之機會，不無差別待遇而有違憲法平等
    原則之虞。故上揭立法說明一律要求法院應依職權裁定觀察
    、勒戒或強制戒治云云，既法無明文，且有違憲法平等原則
    之虞，自不能作為適用本款之適法指引。
　4.綜上所述，本次毒品條例修正施行前，檢察官已起訴繫屬於
    法院之施用毒品案件，依毒品條例第35條之1第2款前段規定
    ，應逕依修正後規定處理。倘符合上揭「3年後再犯」之情
    形者，依本次修正後之毒品條例第20條第3項、現行第24條
    等規定，即應由檢察官基於一次性之整體規劃而重啟治療處
    遇程序，視個案情形，是否適合「觀察、勒戒或強制戒治」
    或給予「附命完成戒癮治療緩起訴處分」之機會，自不得追
    訴處罰；而因有上開法律規定與實務見解改變之情事變更事
    由，檢察官前所為之起訴程序即屬違背規定，法院自應諭知
    不受理之判決（相同旨趣，參見最高法院109年度台上大字
    第3826號判決意旨）。
　㈢又按毒品危害防制條例對於進入司法程序之戒癮治療方式，
    採取「觀察、勒戒或強制戒治」及「附命完成戒癮治療之緩
    起訴處分」（下稱「附命緩起訴」）雙軌制，其目的在給予
    施用毒品者戒毒自新機會。是以，被告既同意參加「戒癮治
    療」，並由檢察官採行「附命緩起訴」方式，自毋庸復行採
    取「觀察、勒戒或強制戒治」方式，重啟戒除毒癮以代替刑
    罰之處遇程序。被告經「附命緩起訴」，因其事實上已接受
    等同「觀察、勒戒或強制戒治」執行完畢釋放之處遇，若「
    3年內」再犯施用第一級或第二級毒品罪，顯見其再犯率甚
    高，自應依該條例第23條第2項規定之相同法理，逕行追訴
    ，而無再依該條例第20條第1項重行聲請觀察、勒戒或強制
    戒治之必要。又檢察官為附命完成戒癮治療之緩起訴處分，
    既認事實上已接受等同於「觀察、勒戒」之處遇，如緩起訴
    未經撤銷，則被告之附命緩起訴處分執行完畢日，應以經附
    命完成戒癮治療之緩起訴處分「並完成戒癮治療」時，起算
    上揭「3年」的期間（最高法院109年度台非字第76號判決意
    旨參照）；如該緩起訴處分遭撤銷，則檢察官將撤銷緩起訴
    處分之意旨公告於檢察機關牌示處，此日撤銷緩起訴即已生
    效，被告事實上已接受等同於「觀察、勒戒」之處遇，應認
    該日相當於同條例第23條第2項之觀察、勒戒執行完畢（臺
    灣高等法院暨所屬法院105年法律座談會刑事類提案第30號
    及104年法律座談會刑事類提案第30號討論意見參照）。又
    撤銷緩起訴處分，祇須對外表示即屬有效；所謂「對外表示
    」，僅要檢察官於緩起訴期間屆滿前，就其撤銷緩起訴處分
    之內部意思決定明確表達於外部，即足當之，送達撤銷緩起
    訴處分書正本，僅屬其方法之一，如將撤銷緩起訴處分書意
    旨公告於檢察機關牌示處，自亦屬之；倘若公告在先，送達
    在後，即應以公告時為生效時。至於被告接受撤銷緩起訴處
    分書正本後，得依刑事訴訟法第256條之1第1項，於7日內聲
    請再議；及檢察官須俟該撤銷緩起訴處分確定後，始得繼續
    偵查或起訴，要屬另外問題（最高法院102年度台非字第332
    號判決意旨參照）。
四、撤銷改判之理由：
　㈠原審經詳細調查後，以本件被告犯罪之事證明確，予以論罪
    科刑，固非無見。惟查，被告前因施用毒品案件，經臺灣板
    橋地方檢察署（現更名為臺灣新北地方檢察署）檢察官起訴
    並聲請強制戒治，嗣經臺灣板橋地方法院（現更名為臺灣新
    北地方法院）以89年度毒聲字第3058號裁定令入戒治處所施
    以強制戒治，嗣認無繼續強制戒治之必要，於89年12月15日
    執行完畢釋放出所；而被告其後雖有再因施用毒品案件，多
    次經法院判處罪刑確定及執行完畢之紀錄，但迄今均無再受
    觀察、勒戒或強制戒治之情形，有本院被告前案紀錄表、本
    院在監在押全國紀錄表、前案紀錄表在卷可按（見本院卷第
    21、22、39頁、原審109年度審易字第1039號卷第37頁、原
    審109年度審易字第231號卷第72頁）。檢察官起訴被告本件
    施用第二級毒品之時間為「108年2月5日14時30分為警採尿
    前回溯96小時內某時」，距被告最近一次強制戒治執行完畢
    釋放即「89年12月15日」，已逾3年，核屬毒品條例第20條
    第3項所規定之「3年後再犯」，不因被告於其間曾先後多次
    因犯施用毒品罪，經起訴、判刑或執行而受影響。揆諸前開
    說明，本件於本次毒品條例修正施行後，應由檢察官重啟處
    遇程序，不得對被告追訴處罰，檢察官前所為之起訴，因上
    開法律規定與實務見解改變之情事變更事由，其程序即屬違
    背規定，依刑事訴訟法第303條第1款規定，自應諭知不受理
    判決，原審未及適用而為罪刑之宣告，於法容有未合。
　㈡準此，被告雖未執此上訴，然此為本件程序上先決問題，原
    判決既有此未恰之處，已屬無可維持，自應由本院將原判決
    撤銷，改諭知不受理判決，並不經言詞辯論為之。
據上論斷，應依刑事訴訟法第369條第1項前段、第364條、第303
條第1款、第307條，判決如主文。
中　　華　　民　　國　　110 　年　　2 　　月　　17　　日
                  刑事第二十五庭審判長法　官  邱滋杉
                                      法　官  文家倩
                                      法　官  黃翰義
以上正本證明與原本無異。
不得上訴。
                                      書記官  邱鈺婷
中　　華　　民　　國　　110 　年　　2 　　月　　22　　日